臺灣高等法院刑事判決
109年度交上訴字第86號
上  訴  人  臺灣桃園地方檢察署檢察官  
上  訴  人  
即  被  告  鄧俊誠


指定辯護人  本院公設辯護人戴遐齡  
上列上訴人因被告犯公共危險案件，不服臺灣桃園地方法院108
年度交訴字第93號，中華民國109年2月15日第一審判決（起訴案
號：臺灣桃園地方檢察署108年度偵字第17581號），提起上訴，
本院判決如下：
    主  文
上訴駁回。
    事  實
一、鄧俊誠之普通小型車駕駛執照業經吊銷，為無駕駛執照之人
    ，於民國108年4月23日某時，在臺灣某不詳地點飲用酒類後
    ，有吐氣所含酒精濃度達每公升0.25毫克以上之情形而不能
    安全駕駛動力交通工具，且客觀上能預見服用酒類後，其注
    意、知覺、反應、協調、平衡、操控及定向能力，因受酒精
    作用影響而削弱減退，駕駛動力交通工具行駛在道路上，極
    可能肇生交通事故，導致其他用路人死亡之結果，竟輕忽飲
    用酒類後駕駛動力交通工具可能造成他人死亡結果之危險，
    仍於同日晚間7時許駕駛車牌號碼00-0000號自用小客車上路
    ，並沿桃園市蘆竹區八德一路由林口往南崁方向行駛。於同
    日晚間7時50分許，行至八德一路0000000號路燈桿前之筆直
    路段，因酒後注意力減低，反應及操控能力不佳，竟向左彎
    跨越分向限制線（即雙黃線），高速衝入對向（八德一路往
    林口方向）車道並撞擊路旁之鐵絲圍欄後，駛入路邊草叢中
    ，該鐵絲圍欄因而傾倒於八德一路往林口方向之車道上。適
    有楊國民騎乘車牌號碼000-000號普通重型機車，於同日晚
    間7時53分許，沿桃園市蘆竹區八德一路由南崁往林口方向
    行駛至該處，閃避不及而撞上該傾倒之鐵絲圍欄，楊國民因
    此人車倒地。鄧俊誠肇事後，見楊國民倒地不起，未對負傷
    之楊國民採取救護或其他必要措施，且未停留在現場等待警
    方前來處理，竟基於肇事逃逸之犯意，將上開自用小客車棄
    置於該處，沿八德一路往南崁方向步行離開現場，並於同日
    晚間8時左右，在八德一路與八德二路口，由路過之不知情
    之陳珈宇騎乘車牌號碼000-000號普通重型機車搭載返回桃
    園市○○區○○路000巷00號8樓之住處。而負傷之楊國民雖經駕
    車路過之民眾林宜鋒報警並撥打救護專線，救護人員到場後
    將楊國民送至林口長庚紀念醫院急救，惟仍因頭胸部鈍挫傷
    、肋骨骨折、氣血胸等傷害，於同日晚上8時26分許到院時
    即已無生命跡象，呼吸衰竭而死亡。而陳珈宇於搭載鄧俊誠
    前，曾途經楊國民倒地之路段，又聞到鄧俊誠身上有濃厚酒
    味，心生懷疑，俟送鄧俊誠抵達桃園市○○區○○路000巷00號
    後，旋報警處理，嗣經警循線於同日晚間8時53分許，在桃
    園市○○區○○路000巷00號8樓查獲鄧俊誠，再於同日晚間9時2
    2分許，在桃園市政府警察局交通警察大隊蘆竹分隊對鄧俊
    誠施以吐氣酒精濃度測試，測得其吐氣所含酒精濃度仍高達
    每公升1.56毫克，而查悉上情。
二、案經楊國民之子楊育博、配偶潘淑慈訴由臺灣桃園地方檢察
    署檢察官偵查後起訴。 　　　　 
    理  由
壹、證據能力
    本判決認定犯罪事實所引用之供述及非供述證據，並無證據
    證明係公務員違背法定程序所取得，且經檢察官同意有證據
    能力，上訴人即被告鄧俊誠（下稱被告）及指定辯護人對於
    證據能力均無爭執（見本院卷第73至77頁），本院審酌該等
    證據資料製作時之情況，亦無違法不當及證明力明顯過低之
    瑕疵，認作為證據應屬適當，依刑事訴訟法第158條之4反面
    解釋及第159條至第159條之5規定，均有證據能力。至於被
    告及辯護人主張證人陳珈宇之警詢為審判外陳述，無證據能
    力，因本判決以下並未引用作為認定被告犯罪事實之證據，
    故不再贅論此部分證據能力之認定，附此敘明。
貳、實體部分
一、認定犯罪事實所憑之證據及理由
    訊據被告坦承於上開時間，駕駛車牌號碼00-0000號自用小
    客車沿桃園市蘆竹區八德一路由林口往南崁方向行駛，行經
    八德一路0000000號路燈桿前，跨越雙黃線衝入對向車道，
    先撞擊路旁之鐵絲圍欄後再駛入草叢等情不諱，惟矢口否認
    有何不能安全駕駛動力交通工具因而致人於死及肇事逃逸之
    犯行，辯稱：我並非在本案車禍事故前即已喝酒，而是事故
    發生返家後才在住處飲酒，且當時是因對向有人超車，我為
    了閃躲而踩剎車，瞬間一秒就衝進鐵絲圍欄，當時天色昏暗
    ，圍欄很長，我不知道圍欄倒下，也不知道被害人楊國民撞
    到圍欄等語；辯護人則為被告辯護稱：本案並無證據證明被
    告於撞倒護欄前確實有飲用酒精性飲料之事實，且被告雖駛
    入對向車道並撞倒護欄，但並未撞到騎乘機車的被害人，於
    事故發生當下被告感到昏沉，未能立即自車內爬出將傾倒之
    鐵絲圍欄恢復原狀，被害人騎機車隨後駛至，依當時客觀情
    況，對於被害人因而撞上圍欄傷重死亡之事無法預見，事前
    也無法採取防止結果發生之措施，被告的行為與被害人死亡
    間難謂有相當因果關係。又被告並未駕車撞擊被害人，其主
    觀上自認並非出於故意或過失肇事致被害人受傷倒地，參照
    司法院大法官釋字第777號解釋意旨，被告所為並不構成刑
    法肇事逃逸罪。經查：
　㈠被告於108年4月23日晚間駕駛車牌號碼00-0000號自用小客車
    ，沿桃園市蘆竹區八德一路由林口往南崁方向行駛，於同日
    晚上7時50分許，行至桃園市○○區○○○路0000000號路燈桿前
    之路段，跨越分向限制線（即雙黃線），高速衝入對向八德
    一路往林口方向之車道，撞擊路旁之鐵絲圍欄後再駛入草叢
    ，致鐵絲圍欄傾倒於八德一路往林口方向之車道上等情，業
    據被告於警詢、偵查及本院審理時坦承不諱（見相驗卷第12
    頁背面至13頁正面、第51頁，本院卷第71頁、第152頁），
    且有警製道路交通事故現場圖、道路交通事故調查報告表㈠㈡
    、車禍現場暨車損照片共14張、桃園市政府警察局蘆竹分局
    現場勘查採證紀錄及所附勘查照片（相驗卷第31至33頁、第
    41至44頁、第85至104頁）在卷可憑。且依道路交通事故調
    查報告表㈠及前開現場照片、日間拍攝之勘查照片所示，該
    路段為直路，事故地點八德一路往林口方向之車道上留有一
    條從車道中朝路邊白實線延伸之自用小客車輪胎痕，循該軌
    跡往前即被告駕車撞擊護欄停於草叢之位置（相驗卷第41頁
    背面、第42頁背面照片、第93頁背面至第94頁照片），可認
    被告行經該筆直路段時向左打方向盤而衝入對向車道並撞上
    路邊鐵絲圍欄再駛入草叢中甚明。被告於警詢、偵查中稱：
    該處過彎後出彎、下坡轉彎，又稱：係因對向有人超車、飆
    車，因剎車閃避而撞上護欄云云，非但與現場路況不符，且
    所述前後不一，對於為何左彎、對向是否有兩台車以上之超
    車細節、踩剎車卻為何撞上對向路旁圍欄等均語焉不詳，難
    以採信。又儘管被告未能明確供稱其撞圍欄之時間點為何，
    該事故地點也無監視器，但位於事故地兩端之八德一路35之
    1號及八德一路與八德二路口設有監視器（以被告往南崁之
    行向而言，依序經過八德一路35之1號、事故地、八德一路
    與八德二路口，併見偵卷第47頁地圖），經警調取八德一路
    35之1號監視器，被告當晚駕車19時50分0秒（依監視器顯示
    時間，下同）經過該支監視器，前一輛車（車牌000-****，
    資料詳卷）及後一輛車（車牌000-****，資料詳卷）分別是
    19時49分44秒、19時50分08秒通過，但之後通過八德一路與
    八德二路口者，僅有車牌000-****及車牌000-****兩輛車，
    時間分別為同日19時51分10秒、19時51分11秒，有警察職務
    報告及監視器翻拍照片足憑（見偵卷第45頁、第47頁、第49
    頁、第57頁、第58頁、第59頁），既未見被告之車通過下一
    支監視器路段，顯然被告係於當晚19時50分許途經事故地點
    撞擊鐵絲圍欄。
  ㈡被害人楊國民騎乘車牌000-000號普通重型機車，於108年4月
    23日晚間7時53分許，沿桃園市蘆竹區八德一路由南崁往林
    口方向行駛至上開事故地點，閃避不及而撞上該傾倒之鐵絲
    圍欄，因此人車倒地，雖經駕車路過之民眾林宜鋒報警、撥
    打救護專線，經救護人員到場將被害人送至林口長庚紀念醫
    院急救，惟仍因頭胸部鈍挫傷、肋骨骨折、氣血胸等傷害，
    於同日晚上8時26分許到院時即已無生命跡象，因呼吸衰竭
    而死亡等情，除有前述警製道路交通事故現場圖、道路交通
    事故調查報告表㈠㈡、車禍現場暨車損照片及現場勘查採證紀
    錄照片外，並有被害人於當晚19時53分44秒往林口方向通過
    八德一路與八德二路口監視器之翻拍照片（見偵卷第61頁上
    方照片）及桃園市政府警察局受理各類案件紀錄表、桃園市
    政府消防局108年6月13日桃消護字第1080018787號函及所附
    救護紀錄表、長庚醫療財團法人林口長庚紀念醫院出具之楊
    國民診斷證明書暨108年10月3日長庚院林字第1080650756函
    暨檢附之楊國民急診病歷0份、桃園市政府警察局蘆竹分局1
    08年5月20日蘆警分刑字第1080012573號函檢附之相驗照片1
    3張暨現場勘察報告1份、臺灣桃園地方檢察署檢驗報告書暨
    相驗屍體證明書各1份在卷可憑（見相驗卷第11頁、第50頁
    、第62至67頁、第77至104頁，偵卷第11至13頁、第109頁，
    原審卷第111至135頁）。且依據警方勘查採證被告之車與被
    害人之機車間有無相對應之轉移跡證結果，兩車車損經檢視
    未發現有明顯轉移跡證乙節，亦有前開現場勘察報告及照片
    可稽（見相驗卷第85頁背面及第96頁以下照片），佐以前述
    被告撞擊圍欄之時間與被害人抵達事故地點有數分鐘之時間
    差，故被害人非遭被告駕車直接撞擊，但係被告駕車失控自
    撞路邊鐵絲圍欄而使該圍欄傾倒而侵入車道內形成路障後，
    被害人騎機車途經該處，擦撞該傾倒鐵絲圍欄而倒地並傷重
    不治死亡，亦堪認定。
　㈢關於被告於事故前已有飲酒而不能安全駕駛乙節：
　⒈被告於警詢、偵查及原審審理中均供承：於事故後之同日晚
    間8時左右，在八德一路與八德二路口，路過之不知情民眾
    陳珈宇騎乘車牌號碼000-000號普通重型機車搭載其返回桃
    園市○○區○○路000巷00號8樓之住處等情明確（見相驗卷第14
    頁背面、第52頁，原審卷第158頁）。證人陳珈宇於偵查中
    及原審審理時證稱：當天我騎車路過桃園市蘆竹區八德一路
    路段時，車禍已經發生，我看到有人在現場處理，就沒有停
    下來。我往前行駛約100公尺的時候，看到一位先生（按即
    被告）在往南崁方向的車道旁步行行走，走路一跛一跛的，
    因為他的腳看起來有受傷，我就去詢問是否須要幫忙，他問
    我可不可以載他回家，我問他住哪裡，他回答之後，我說好
    ，但我有先問他是否知道那起車禍的狀況，他說不知道，然
    後他就上車。我騎乘到一半時，他才跟我說那台賓士（按即
    肇事車輛）是他開的，護欄是他撞的，他一直重複說他跟人
    在競速飆車，後來才撞上護欄的，我有告訴他應該要回到事
    故現場，但他說他要回去找朋友處理。因為他靠我很近，有
    抓住我的腰，我聞到他整個人有很濃的酒味，我問他有沒有
    喝酒，他直接回答有，他有重複說他不應該喝酒，很多話都
    一直重複講，當時我怕他會對我不利，所以我就附和他。他
    坐在我機車後座時，有一邊打電話聯絡他朋友，好像是要看
    怎麼處理這件事，到他家之後，我有問他住處的警衛確認他
    是否住在那，因為我確認他有喝酒，我認為肇事不應該離開
    現場，再加上我多事，做了載他的舉動，所以我就趕快打電
    話報警，報警之後我有再回到現場，看到警察在處理，我就
    跟警察說了上述情況等語（見相驗卷第47至48頁，原審卷第
    155至158頁）；證人林宜鋒於偵查中及原審審理時證稱：當
    天我要去林口，所以走山路，到事發地點時，看到機車騎士
    倒在馬路的正中間，前方有圍欄倒在騎士前面的地上，另外
    一台馬自達車輛的駕駛已經在那邊指揮現場，我就迅速煞車
    停下來，慢慢往前開到該名指揮交通的人前面，我走下車後
    去看發生什麼狀況，當時只聽到指揮交通的人跟從草叢裡面
    出來拿著手機講電話的人說：「你有喝酒，你不能離開」。
    我沒有清楚看見從草叢出來的那個人的樣子，可是有聽到他
    說：「是他自己撞上的，不關我的事情」，他就是邊走邊講
    電話，神情慌張，接著他就往山路下方南崁的方向步行走下
    去，大概走了將近50到60公尺左右，就是1根路燈（1個電線
    桿到另一個電線桿的距離）的距離，接著一個機車騎士把他
    載走，我就報警，大概10分鐘左右救護車先到，開始急救，
    但急救人員說倒在地上的騎士已經死亡了，之後警察到場就
    開始拉封鎖線，接著該機車騎士回頭騎到現場，他主動跟警
    方說他載到一個酒駕的人，主動來報案等語明確（見相驗卷
    第116頁及背面，原審卷第152至155頁）。證人林宜鋒、陳
    珈宇僅係恰巧駕車、騎車路經肇事路段，與被告素不相識，
    更無仇隙怨恨，衡情自無甘冒偽證罪責故意設詞構陷被告，
    堪認證人林宜鋒、陳珈宇所述均信實可採，且證人陳珈宇與
    被告近距離對話相當時間，其所證述聞到被告有濃厚酒氣乙
    情，亦與證人林宜鋒所見現場指揮交通並試圖制止被告離去
    之人，在場對被告所為指述，適屬相符，足可憑信。又人體
    內酒精含量由開始飲酒時之0％，依飲酒量漸漸累積增加，在
    停止飲酒後，體內酒精含量達到最高，隨後始依代謝率逐漸
    代謝，被告為警查獲後，於同日晚間9時22分許，在桃園市
    政府警察局交通警察大隊蘆竹分隊檢測之呼氣所含酒精濃度
    仍高達每公升1.56毫克，有桃園市政府警察局道路交通事故
    當事人酒精測定紀錄表1紙在卷可佐（見相驗卷第34頁），
    稽以前述被告於筆直路段卻貿然左轉而高速撞上對向路旁圍
    欄並衝入草叢中之異常駕駛行為、現場制止被告離開之人所
    為言語及於同日8時許陳珈宇與之交談能聞到酒味，足認被
    告於事故前駕駛自用小客車行駛於道路上，乃至自撞鐵絲圍
    欄而肇事時，有吐氣所含酒精濃度達每公升0.25毫克以上之
    情形而不能安全駕駛動力交通工具甚明。
　⒉被告雖辯稱事故前並無飲酒，是當日返家後才飲用一瓶半的
    紹興酒云云，但警察於同日晚間8時53分許，至被告上址住
    處查訪時，未見其住處客廳、或其所在周圍有何放置酒類物
    品、酒瓶、酒杯之情，此有桃園市政府警察局蘆竹分局外社
    派出所警員張佾得出具之職務報告1份及桃園市政府警察局
    蘆竹分局108年6月24日蘆警分刑字第1080013813號函檢附之
    警員至被告住處查獲之密錄器現場錄影畫面翻拍照片2張（
    見相驗卷第4頁，偵查卷第15至17頁），且載送被告返家之
    證人陳珈宇也證稱聞到被告有濃厚酒氣等語，被告猶辯稱是
    返家後才在住處飲酒云云，顯係卸責之詞，無可採信。至於
    辯護人為被告辯護稱：依卷附被告出勤資料（見原審卷第79
    頁），被告於當日晚間7時4分打卡下班，直接開車返家，並
    無飲酒，證人林宜鋒、陳珈宇均未親見被告飲酒，且所稱聞
    到酒味也可能是衣物、毛髮沾染酒氣所致，而警方並未完整
    檢視被告住處，無法僅因客廳沒有酒瓶即認被告未飲酒云云
    ，但以被告警詢辯稱其當日返家就開始喝酒，直到警察至其
    住處為止，當時就是看電視及喝酒云云（見相驗卷第15頁）
    ，並無另行清理、藏置飲酒用具之情形，倘真如被告所述返
    家後始飲酒，即無必要刻意對警方隱匿在家飲酒之事實，則
    警方到場時理應於可見酒瓶、酒杯，但依據前開警察之職務
    報告及秘錄器翻拍照片，未見被告在家飲酒之跡證，是被告
    此節所辯已難採信。又飲酒時間或場合因人而異，並無固定
    模式，而證人陳珈宇係因騎機車搭載被告，期間與之交談，
    在開放空間猶能聞到被告有濃厚酒氣，顯係因二人近距離接
    觸談話故能察覺，況且被告倘因上班之故無從飲用酒類，則
    其衣物、毛髮又如何會沾染濃厚酒氣？辯護人此節所辯並無
    可採。又被告否認犯罪，雖不負任何證明責任，僅於訴訟進
    行過程中，因檢察官之舉證致被告將受不利益之判斷時，被
    告為主張犯罪構成要件事實不存在而提出某項有利於己之事
    實時，始需證明該有利事實可能存在，用以動搖法院因檢察
    官之舉證對被告所形成之不利心證。本案依前開證據已足認
    被告於事故前有飲酒而不能安全駕駛，但被告僅空言辯稱事
    後飲酒，非但無任何證據可佐，亦與警方到被告住處時之現
    場狀況不符，毫無可採。
　㈣關於被告之行為與被害人死亡結果間有相當因果關係乙節：
　⒈按加重結果犯之本質可謂係綜合故意與過失之構成要件之特
    別犯罪類型，亦即行為人出於故意而違反基本構成要件，但
    因過失行為致生加重結果，使其可罰性昇高而該當加重構成
    要件之犯罪。依刑法第17條規定，加重結果犯以行為人能預
    見其結果之發生為要件，所謂能預見乃指客觀情形而言，與
    主觀上有無預見之情形不同（最高法院47年台上字第920號
    判例要旨參照）。參照刑法第185條之3第2項之立法理由，
    係為維護交通安全，防止交通事故之發生，並考量酒後駕車
    足以造成注意力減低，升高重大違反交通規則之可能性，惟
    當時刑法對於行為人酒後駕車肇事致人於死或重傷，因數罪
    併罰結果，仍不足以充分評價酒駕肇事致人於死或重傷之惡
    性，乃增訂此條項加重結果犯之規定，以期有效遏阻酒駕行
    為，維護民眾生命、身體及財產安全。從而該條為加重結果
    犯之結構，以行為人「有同條第1項各款不能安全駕駛動力
    交通工具之情形而駕駛」、「客觀上可預見死亡結果」、「
    發生死亡結果」、「行為與結果間有因果關係」為其構成要
    件。關於被告酒後駕車上路及被害人死亡等節，已如前述，
    而一般人於飲用酒類後，駕駛技巧、視覺及行為反應能力均
    因酒精作用而受影響，精神及注意力、反應力、駕駛操控力
    均降低，此時仍駕車上路，若稍有不慎，極易導致車禍發生
    ，危及自身及其他用路人之身體、生命安全，造成受傷或死
    亡之結果，此係一般人所能知悉且客觀上所得預見之事。是
    以，被告雖主觀上未預見前揭致被害人死亡之結果，僅係基
    於酒醉駕車之故意開車上路，嗣於行車途中，因飲酒後注意
    力、反應力、駕駛操控力均降低，跨越分向限制線高速衝入
    對向車道並撞擊鐵絲圍欄，使之傾倒而侵入車道形成路障，
    導致騎機車途經該處之被害人閃避不及撞上圍欄因而倒地並
    傷重不治死亡，被告在客觀上既能預見酒醉駕車將可能導致
    其他用路人之傷亡，且被告酒醉駕車撞倒圍欄而使途經之被
    害人遭絆倒，被告之行為與被害人之死亡結果間，此因果歷
    程並未逸脫一般人之認識，具有相當因果關係，被告自應對
    被害人死亡之加重結果負責。
　⒉被告及辯護人均以被告撞倒鐵絲圍欄，但並未直接撞到被害
    人，於事故發生當下未能立即自車內爬出將傾倒之鐵絲圍欄
    恢復原狀，被害人楊國民騎機車隨後駛至，依當時客觀情況
    ，對於被害人因而撞上圍欄傷重死亡之事無法預見，事前也
    無法採取防止結果發生之措施，被告的行為與被害人死亡間
    難謂有相當因果關係等語置辯。但本案是因被告酒後駕車之
    危險行為致自撞對向路旁鐵絲圍欄而使該圍欄突出傾倒於車
    道內形成路障，且該圍欄係鐵絲網，而非大片平面不透光之
    材質，於夜間難期機車駕駛人可順利察覺有鐵絲網橫入車道
    而能及時閃避，依當時客觀情況，一般人均可充分認識此情
    可導致用路人傷亡，而若非被告酒後駕車失控撞上該鐵絲圍
    欄致其橫入車道阻礙安全通行，於車道上正常騎駛機車之被
    害人亦不致遭絆倒而傷重不治，被告辯稱無法預見、無可歸
    責云云，顯無可採。至於辯護人依據證人林宜鋒所稱其與被
    害人之機車間尚有一輛馬自達廠牌的小客車，質疑是否係該
    輛馬自達小客車閃躲護欄突然改變行進方向，被害人未能及
    時閃躲才撞上護欄云云，但既然是被害人在前，馬自達小客
    車在後，被害人並不會因後方馬自達小客車之駕駛行為而受
    影響，反而是馬自達小客車突見前方被害人機車倒地，故而
    閃避較為合理，辯護人此節辯護意旨應有誤認。
　⒊綜上，被告所辯無因果關係、因無法預見而不可歸責云云，
    均無可採，本件被告酒後駕車之危險行為因而致被害人死亡
    之結果，應堪認定。
　㈤關於被告肇事後逃逸之認定：
　⒈按汽車駕駛人駕駛汽車肇事致人受傷或死亡者，應即採取救
    護措施及依規定處置，並通知警察機關處理，不得任意移動
    肇事汽車及現場痕跡證據，此觀道路交通管理處罰條例第62
    條第3項規定至明。被告於警詢中供認：我走出來後看到車
    號000-000普通重型機車滑倒，我有看到駕駛滑倒，我也有
    去扶他等語（見相驗卷第14頁），於偵查中稱：我在那邊等
    了一下，大概四、五分鐘，然後我走出馬路上時，就有一輛
    機車沒有撞到什麼東西就自己倒了等語（見相驗卷第52頁）
    ，其就是否上前施以攙扶供述固有出入，惟就現場親見被害
    人人車倒地一節，則無二致，復依證人林宜鋒、陳珈宇前開
    證述被告於事故後離開現場之過程（見前述理由欄「貳、一
    、㈢、⒈」），足見被告知悉其駕車自撞圍欄肇事，非但未及
    時示警，目睹機車騎士即被害人已人車倒地不起，竟未對因
    其肇事傷重之被害人採取救護措施或其他必要之處置，亦未
    通知救護人員或等待警察機關人員到場處理，即逕自離開現
    場，被害人終因傷重不治死亡，被告顯有肇事致人於死而逃
    逸之故意甚明，被告辯稱不知道被害人撞到圍欄云云，乃屬
    卸責之詞。
　⒉又按司法院108年5月31日釋字第777號解釋文意旨以：「中華
    民國88年4月21日增訂公布之刑法第185條之4規定：『駕駛動
    力交通工具肇事，致人死傷而逃逸者，處6月以上5年以下有
    期徒刑。』（102年6月11日修正公布同條規定，提高刑度為1
    年以上7年以下有期徒刑，構成要件均相同）其中有關『肇事
    』部分，可能語意所及之範圍，包括『因駕駛人之故意或過失
    』或『非因駕駛人之故意或過失』（因不可抗力、被害人或第
    三人之故意或過失）所致之事故，除因駕駛人之故意或過失
    所致之事故為該條所涵蓋，而無不明確外，其餘非因駕駛人
    之故意或過失所致事故之情形是否構成『肇事』，尚非一般受
    規範者所得理解或預見，於此範圍內，其文義有違法律明確
    性原則，此違反部分，應自本解釋公布之日起失其效力。」
    但查被告酒後駕車跨越分向限制線（即雙黃線），高速衝入
    對向車道並撞擊路旁之鐵絲圍欄使之傾倒形成路障，被告行
    為所致事故使途經該處之被害人撞上鐵絲圍欄而倒地傷重不
    治死亡，難辭其責，已如前述，顯非該解釋意旨所稱「因不
    可抗力、被害人或第三人之故意或過失」等非因駕駛人之故
    意或過失所致之事故，且被告未待警方到場處理，即逕自離
    開現場，依前揭解釋意旨，不生違反法律明確性原則之問題
    ，辯護人認被告並未駕車撞擊被害人，有違該解釋意旨云云
    ，並無可採。　　　
　⒊又辯護人為被告辯護稱因被告並未駕車撞擊被害人，其主觀
    上自認並非其出於故意或過失肇事致被害人受傷倒地云云，
    然按刑法第185條之4之之肇事致人死傷逃逸罪，係以處罰肇
    事後逃逸之駕駛人為目的，俾促使駕駛人於肇事後能對被害
    人即時救護，以減少死傷，此觀該條之立法理由，係「為維
    護交通安全，加強救護，減少被害人之死傷，促使駕駛人於
    肇事後，能對被害人即時救護，特增設本條，關於肇事致人
    死傷而逃逸之處罰規定。」自明。所謂「逃逸」係指逃離肇
    事現場而逸走之行為，故前揭規定實揭櫫駕駛人於肇事致人
    死傷時有「在場義務」。因此，肇事駕駛人雖非不得委由他
    人救護，然仍應留置現場等待或協助救護，並確認被害人已
    經獲得救護、或無隱瞞而讓被害人、執法人員或其他相關人
    員得知其真實身分、或得被害人同意後，始得離去。否則，
    僅委由他人處理或撥打救護專線請求救助，而隱匿其身分，
    或自認被害人並無受傷或傷無大礙，即可不待確認被害人已
    否獲得救護、不候檢、警等相關執法人員到場處理善後事宜
    ，而得自行離去，自非該法條規範之意旨（最高法院100年
    度台上字第645號判決意旨參照）。如前述，被告既已知悉
    其撞擊鐵絲圍欄使之傾倒侵入車道內形成路障，且知悉途經
    該處之被害人因此遭絆倒而倒地不起，卻未採取任何救護措
    施或等待警察到場處理，復不顧路人阻攔，逕行離去，顯具
    肇事逃逸之故意，而非任由被告自行判斷有無肇事責任或被
    害人有無受傷、有無救護必要而決定是否停留現場，是辯護
    人此節主張亦無可採。
　㈥綜上所述，被告前開辯解與卷內事證有違，乃事後卸責之詞
    ，均不足採。本案事證明確，被告酒後駕車因而致人於死及
    肇事致人死亡而逃逸等犯行，均堪認定，應依法論科。
二、論罪科刑及駁回上訴之理由
  ㈠依刑法第185條之3第2項加重結果犯之立法理由及立法目的，
    係有意將酒後駕車肇事致人於死或重傷之處罰，以刑法第18
    5條之3第2項之規定，取代同條第1項與同法第276條或第284
    條併合處罰之意，故於此種情形，應依法條競合優先適用刑
    法第185條之3第2項之規定處斷。又查被告行為後，刑法第1
    85條之3業於108年6月19日增定第3項，並於108年6月21日施
    行。修正後之刑法第185條之3第3項規定：「曾犯本條或陸
    海空軍刑法第54條之罪，經有罪判決確定或經緩起訴處分確
    定，於5年內再犯第1項之罪因而致人於死者，處無期徒刑或
    5年以上有期徒刑；致重傷者，處3年以上10年以下有期徒刑
    。」依卷附被告前案紀錄表所示，被告曾因犯刑法第185條
    之3第1項第1款之罪，經臺灣桃園地方法院以107年度桃交簡
    字第2953號判決判處有期徒刑2月，併科罰金新臺幣15,000
    元，於108年2月12日確定，被告於前案判決確定5年內之同
    年4月23日犯本罪，比較行為時法與裁判時法之結果，以行
    為時法有利於被告，依刑法第2條第1項前段之規定，自應適
    用行為時之修正前刑法第185條之3之規定論處。
　㈡核被告所為，係犯修正前刑法第185條之3第1項第1款、第2項
    前段之不能安全駕駛動力交通工具致人於死罪及刑法第185
    條之4之駕駛動力交通工具肇事，致人死亡而逃逸罪。被告
    所犯上開兩罪間，犯意各別，行為互殊，應分論併罰。
　㈢再按道路交通管理處罰條例第86條第1項規定：「汽車駕駛人
    ，無駕駛執照駕車、酒醉駕車、吸食毒品或迷幻藥駕車、行
    駛人行道或行經行人穿越道不依規定讓行人優先通行，因而
    致人受傷或死亡，依法應負刑事責任者，加重其刑至二分之
    一。」，惟100年11月30日增訂刑法第185條之3第2項前段，
    已就行為人服用酒類不能安全駕駛動力交通工具而駕駛，因
    而致人於死之犯行，為較重刑罰之規定。則汽車駕駛人酒醉
    駕車肇事致人於死，即無依道路交通管理處罰條例上開規定
    加重其刑之適用。又汽車駕駛人除酒醉駕車外，如另有上開
    條例第86條第1項所定無駕駛執照駕車或行駛人行道或行經
    行人穿越道不依規定讓行人優先通行之應加重其刑之情形，
    因該條項之規定，係加重條件，就數種加重事項為列舉規定
    ，既被規定在同一條項內，縱同時有數種該條項規定之加重
    情形，亦僅能加重一次，不能再遞予加重其刑。而增訂刑法
    第185條之3第2項，將酒醉駕車之不能安全駕駛之加重條件
    ，以加重結果犯之立法方式，將原本分別處罰之不能安全駕
    駛罪與過失致人於死罪結合為一罪，實質上已將酒醉駕車之
    加重條件予以評價而加重其刑。於增訂刑法第185條之3第2
    項後，立法上又未將該酒醉駕車之加重條件自上開條例第86
    條第1項規定內刪除，即難認係有意將此一加重條件與其他
    之加重條件予以區別，而分別加重處罰。故倘行為人犯刑法
    第185條之3第2項之罪而併有無照駕車或行駛人行道或行經
    行人穿越道不依規定讓行人優先通行等情形，如再予加重，
    亦無異於重複加重，而為雙重評價過度處罰。故於增訂刑法
    第185條之3第2項後，如行為人另有無照駕車或行駛人行道
    或行經行人穿越道不依規定讓行人優先通行等情形時，不能
    再依道路交通管理處罰條例第86條第1項予以加重其刑（最
    高法院103年度台上字第3473號、102年度台上字第4783號判
    決意旨可資參照）。本件被告所為固併有道路交通管理處罰
    條例第86條第1項所規定之酒醉駕車及無照駕車之情形，然
    其行為既已依刑法第185條之3第2項之罪論處，自不得再依
    道路交通管理處罰條例第86條第1項規定重複加重其刑。又
    本案肇致被害人死亡之結果，犯罪情節非輕，於法定刑範圍
    內量處具體之宣告刑，並無釋字第777號解釋意旨所稱過苛
    處罰致不符罪刑相當原則及違反比例原則之情形，均併此敘
    明。
　㈣駁回上訴之理由　
　⒈原審以被告上開犯行事證明確，依修正前刑法第185條之3第2
    項、刑法第185條之4等規定，並以行為人之責任為基礎，審
    酌被告前於98年間已因酒後駕車公共危險案件，經臺灣板橋
    地方法院（現更名為臺灣新北地方法院）以98年度交簡字第
    5144號判決判處罰金新臺幣5萬元確定，於98年11月16日執
    行完畢；復因酒後駕車公共危險案件，經臺灣桃園地方法院
    於108年1月8日以107年度桃交簡字第2953號判決判處有期徒
    刑2月，併科罰金新臺幣15,000元，於108年2月12日確定，
    此有本院被告前案紀錄表在卷可按，素行不良，且其駕駛執
    照業經吊銷，此有公路監理電子閘門所示被告之普通小型車
    駕駛執照吊銷紀錄查詢結果、交通部公路總局新竹區監理所
    苗栗監理站函文檢附之被告駕照吊銷紀錄表附卷可憑（見原
    審卷第201頁、第209頁、第212至213頁），詎其明知酒後駕
    車對駕駛人本身及一般往來之公眾，皆具高度危險性，卻罔
    顧其他用路人之生命、財產安全，仍於距前案酒後駕車公共
    危險案件判決確定相隔僅2個多月之時間後，再次酒後駕駛
    自用小客車上路，本次經警查獲時之吐氣所含酒精濃度仍高
    達每公升1.56毫克，客觀上顯已達不能安全駕駛動力交通工
    具之程度，惡性非輕，且其跨越分向限制線高速衝入對向車
    道而肇事之行為情節亦屬嚴重，因而致被害人死亡，使家屬
    蒙受喪親、天人永隔之巨大痛苦，肇事後復行逃逸，且犯後
    一再飾卸狡辯，未見悔悟之意，態度惡劣，且迄未與被害人
    之家屬達成和解，未賠償渠等分文損害，兼衡其自陳高中畢
    業之智識程度、小康之家庭經濟狀況，暨其犯罪之動機、目
    的、手段、所生之危害等一切情狀，分別就所犯修正前刑法
    第185條之3第2項前段之罪，量處有期徒刑6年6月，就所犯
    刑法第185條之4之罪，量處有期徒刑2年6月，並定其應執行
    之刑為有期徒刑8年8月。經核認事用法均無違誤，量刑亦稱
    妥適。
　⒉被告上訴否認犯行，所持辯解均無可採，業經本院指駁如前
    。被告復認原審量刑過重，不符罪刑相當原則云云，而檢察
    官則循告訴人之情求提起上訴意旨略以：被告前已有2次酒
    後駕車遭法院判罪科刑之紀錄，且已遭吊銷駕照，仍不知悔
    改，再次酒後駕車上路，肇致被害人楊國民死亡，且事故發
    生後，經在場人阻止，仍逕行沿道路跛行離開，犯行惡劣。
    且迄今仍矢口否認犯行，未與被害人家屬達成和解，顯見毫
    無悔意，犯後態度不佳，原審量處之刑過輕，難收懲儆之效
    ，應從重量刑云云。惟查本件原審量刑時已斟酌刑法第57條
    各款事由，以行為人責任為基礎，兼顧被告有利與不利之科
    刑資料而為刑之量定，對照修正前刑法第185條之3第2項、
    刑法第185條之4，分別為法定本刑3年以上10年以下、1年以
    上7年以下有期徒刑之罪，原審量處之刑均非屬低度刑，佐
    以本案事故發生情節與現場狀況，既未逾越法定範圍，客觀
    上亦不生量刑畸重或失出之裁量權濫用，核與罪刑相當原則
    無悖。是本件被告與檢察官執前詞提起上訴，均無理由，均
    應駁回上訴。　
據上論斷，應依刑事訴訟法第368條，判決如主文。
本案經檢察官林鈺瀅提起公訴，檢察官洪鈺勛提起上訴，檢察官
黃建麒到庭執行職務。
中　　華　　民　　國　　109 　年　　9 　　月　　16　　日
                  刑事第六庭  審判長法　官  劉方慈
                                    法　官  朱嘉川
                                    法　官  許曉微
以上正本證明與原本無異。
如不服本判決，應於收受送達後20日內向本院提出上訴書狀，其
未敘述上訴之理由者並得於提起上訴後20日內向本院補提理由書
（均須按他造當事人之人數附繕本）「切勿逕送上級法院」。
                                    書記官  徐仁豐
中　　華　　民　　國　　109 　年　　9 　　月　　16　　日
附錄：本案論罪科刑法條全文
修正前中華民國刑法第185 條之3
駕駛動力交通工具而有下列情形之一者，處2 年以下有期徒刑，
得併科20萬元以下罰金：
一、吐氣所含酒精濃度達每公升零點二五毫克或血液中酒精濃度
    達百分之零點零五以上。
二、有前款以外之其他情事足認服用酒類或其他相類之物，致不
    能安全駕駛。
三、服用毒品、麻醉藥品或其他相類之物，致不能安全駕駛。
因而致人於死者，處3 年以上10年以下有期徒刑；致重傷者，處
1 年以上7 年以下有期徒刑。
中華民國刑法第185 條之4
駕駛動力交通工具肇事，致人死傷而逃逸者，處1 年以上7 年以
下有期徒刑。